ACORDAO-COMPLETO-2382398

ACÓRDÃO 4251/2020 ATA 9/2020 - PRIMEIRA CÂMARA

VISTOS, relatados e discutidos estes autos de tomada de contas especial instaurada pela Coordenação Regional na Bahia da Fundação Nacional de Saúde (Funasa) em desfavor do Sr. Juvenilson Passos dos Santos, ex-prefeito do município de Santa Sé/BA, em razão da não apresentação da prestação de contas final do convênio 554688/2005, cujo objeto consistiu em ações de melhorias sanitárias domiciliares no município.
ACORDAM os Ministros do Tribunal de Contas da União, reunidos em sessão da 1ª Câmara, diante das razões expostas pelo relator, em:
9.1. conhecer como mera petição o expediente encaminhado pelo Sr. Juvenilson Passos dos Santos (peça 97) e indeferir o pedido de devolução de prazos recursais;
9.2. arquivar o presente processo.

Tomada de contas especial em razão da não apresentação da prestação de contas final de convênio, cujo objeto consistiu em ações de melhorias sanitárias domiciliares no município.

Primeira Câmara

Município de Sento Sé/BA.

3. Interessados/Responsáveis:
3.1. Interessado: Município de Sento Sé/BA (13.692.736/0001-10).
3.2. Responsáveis: Ilucem - Iluminação, Construção, Eletrificação e Manutenção Ltda (63.106.678/0001-73); Juvenilson Passos dos Santos (XXX.374.685-XX).

13.1. Ministros presentes: Walton Alencar Rodrigues (Presidente), Benjamin Zymler, Bruno Dantas e Vital do Rêgo.
13.2. Ministros-Substitutos presentes: Augusto Sherman Cavalcanti e Weder de Oliveira (Relator).

WEDER DE OLIVEIRA

Em exame, tomada de contas especial instaurada pela Coordenação Regional na Bahia da Fundação Nacional de Saúde (Funasa) em desfavor do Sr. Juvenilson Passos dos Santos, ex-prefeito do município de Santa Sé/BA, em razão da não apresentação da prestação de contas final do convênio 554688/2005, cujo objeto consistiu em ações de melhorias sanitárias domiciliares no município (peça 2, fl. 205) .
Após o julgamento pela irregularidade de suas contas, Acórdão 4159/2016-TCU-Primeira Câmara (peça 49) , o qual teve atestado o caráter definitivo do julgado (peça 80) , com a respectiva abertura dos processos de cobrança (peça 82) , o responsável, Sr. Juvenilson Passos dos Santos, solicitou devolução de todo e qualquer prazo recursal (peça 91) , a partir da prolação da referida decisão, em razão da possível nulidade das notificações realizadas (peças 70 e 71) .
Tal pedido foi negado por meio de despacho (peça 94) .
Desta feita, o interessado apresentou pedido de reconsideração (peça 97) a esse indeferimento solicitando, novamente, a devolução dos prazos. 
O pedido foi classificado como recurso de reconsideração e analisado pela SERUR (peça 98) , resultando na negativa por meio do Acórdão 1682/2019-TCU-Primeira Câmara (peça 104) .
Ato contínuo, o responsável opôs embargo de declaração ao acórdão (peça 106) , apontando omissão, por não ter "discorrido uma linha sequer enfrentando a natureza jurídica do pedido analisado que, por sua vez, não se trata de recurso de reconsideração, mas sim de pedido de reconsideração acerca da petição registrada sob o protocolo n° 0000595201905" (peça 106, p. 3) .
Por meio do Acórdão 4124/2019-TCU-Primeira Câmara (peça 109) , o Tribunal conheceu os embargos, dando-lhe provimento parcial, com a nulidade do acórdão que foi objeto da oposição por omissão.
Uma vez anulados os atos posteriores ao pedido de reconsideração (peça 97) formulado pelo Sr. Juvenilson Passos dos Santos, retorna o processo para análise de seus argumentos.
É o relatório.

Jutahy Magalhães Neto, OAB/DF 23066, representando o Sr. Juvenilson Passos dos Santos (peça 86).

Subprocurador-Geral Lucas Rocha Furtado.

PEDIDO DE RECONSIDERAÇÃO. ACÓRDÃO 4159/2016-TCU-1ª CÂMARA. DEVOLUÇÃO DE PRAZO RECURSAL. EXPEDIENTE NÃO PREVISTO NA LEI 8.443/1992 OU NO RI/TCU. INDEFERIMENTO. ARQUIVO.

TOMADA DE CONTAS ESPECIAL (TCE)

Secretaria de Controle Externo de Tomada de Contas Especial (Secex-TCE).

Em exame, tomada de contas especial instaurada pela Coordenação Regional na Bahia da Fundação Nacional de Saúde (Funasa) em desfavor do Sr. Juvenilson Passos dos Santos, ex-prefeito do município de Santo Sé/BA, em razão da não apresentação da prestação de contas final do convênio 554688/2005, cujo objeto consistiu em ações de melhorias sanitárias domiciliares no município (peça 2, fl. 205) .
Após ter suas contas julgadas irregulares (Acórdão 4159/2016-TCU-Primeira Câmara, peça 49) , o responsável, Sr. Juvenilson Passos dos Santos, solicitou devolução de todo e qualquer prazo recursal (peça 91) , a partir da prolação da referida decisão, em razão da possível nulidade das notificações realizadas (peças 70 e 71) . Tal pedido foi negado por meio de despacho (peça 94) .
Desta feita, o interessado apresentou pedido de reconsideração (peça 97) a esse indeferimento solicitando, novamente, a devolução dos prazos. 
O pedido foi classificado como recurso de reconsideração e analisado pela Secretaria de Recursos-Serur (peça 98) e negado por meio do Acórdão 1682/2019-TCU-Primeira Câmara (peça 104) .
Ato contínuo, o responsável opôs embargo de declaração a esse acórdão, apontando omissão (peça 106) , por não ter "discorrido uma linha sequer enfrentando a natureza jurídica do pedido analisado que, por sua vez, não se trata de recurso de reconsideração, mas sim de pedido de reconsideração acerca da petição registrada sob o protocolo n° 0000595201905" (peça 106, p. 3) .
Por meio do Acórdão 4124/2019-TCU-Primeira Câmara (peça 109) , o Tribunal conheceu os embargos, dando-lhe provimento parcial, com a nulidade da decisão que foi objeto da oposição por omissão.
Conforme delineado, uma vez anulados os atos posteriores ao pedido de reconsideração (peça 97) formulado pelo Sr. Juvenilson Passos dos Santos, retorna o processo para análise de seus argumentos constantes daquela peça.
II
Percebe-se que a intenção do interessado não é interpor recurso de reconsideração, mas, sim, apenas apresentar pedido de devolução de prazo, ainda que teça considerações a respeito do mérito (item 2 de sua missiva, peça 97) .
Portanto, nessa oportunidade, deixa-se de se analisar os pedidos que tratam de argumentos para a aprovação de suas contas, os quais só devem ser avaliados em sede recursal própria.
Entendo que intento do pleiteante está direcionado ao indeferimento (despacho à peça 94) de seu pedido original de devolução dos prazos recursais (peça 91) , em razão de não ter sido identificada nenhuma nulidade de sua citação:
"...requer o ora peticionante a reconsideração do pedido de devolução de todo e qualquer prazo recursal para que, desse modo, possa regularmente exercer o seu direito de defesa, em garantia ao princípio do contraditório e da ampla defesa" (peça 97, p. 4) .
De fato, o interessado não intitulou sua missiva como recurso de reconsideração e sim "pedido de reconsideração" (peça 97) , expediente não previsto na Lei 8.443/1992 ou no Regimento Interno do Tribunal. 
Embora a Serur a tenha tratado como recurso, deve prevalecer o objetivo pretendido, como bem apontou o Ministro Bruno Dantas no voto que embasou o acórdão 4124/2019 (peça 110) :
"11. Em outras palavras, estando evidente a intenção do peticionário de não interpor recurso, mas apenas de protocolar pedido de reconsideração com o objetivo de solicitar a retratação do juízo a quo, não cabe aplicar o princípio da fungibilidade para conhecer da peça como recurso, razão pela qual deve ser anulado o acórdão embargado."
O despacho (peça 94) que indeferiu o pedido original, à época, foi fundamentado em extensa jurisprudência desta Corte de Contas (Acórdão 1504/2012-TCU-Primeira Câmara, 5419/2017-TCU-2ª Câmara e 316/2018-TCU-Plenário) de que a validade da citação independe da assinatura do responsável no correspondente aviso de recebimento (AR) .
Outra solução não pode ser dada a esse novo pedido formulado pelo Sr. Juvenilson Passos dos Santos, tendo em vista que repete os mesmos argumentos apresentados anteriormente, de que o responsável "não foi corretamente notificado" do Acórdão 4159/2016-TCU-Primeira Câmara, retificado pelo Acórdão 5046/2016-TCU-Primeira Câmara.
Trago à baila excerto do voto do ministro Augusto Nardes que norteou o Acórdão 2561/2019-TCU-Plenário, para, novamente, demonstrar a validade da citação realizada.
"84. Preliminarmente, cumpre tecer breves considerações sobre a forma como são realizadas as comunicações processuais no TCU. A esse respeito, destacam-se o art. 179, do Regimento Interno do TCU (Resolução 155, de 4/12/2002) e o art. 4º, inciso III, § 1º, da Resolução TCU 170, de 30 de junho de 2004, in verbis:
Art. 179. A citação, a audiência ou a notificação, bem como a comunicação de diligência, farse-ão:
I - mediante ciência da parte, efetivada por servidor designado, por meio eletrônico, fac-símile, telegrama ou qualquer outra forma, desde que fique confirmada inequivocamente a entrega da comunicação ao destinatário;
II - mediante carta registrada, com aviso de recebimento que comprove a entrega no endereço do destinatário;
III - por edital publicado no Diário Oficial da União, quando o seu destinatário não for localizado
 (...) 
Art. 3º As comunicações serão dirigidas ao responsável, ou ao interessado, ou ao dirigente de órgão ou entidade, ou ao representante legal ou ao procurador constituído nos autos, com poderes expressos no mandato para esse fim, por meio de:
I - correio eletrônico, fac-símile ou telegrama;
II - servidor designado;
III - carta registrada, com aviso de recebimento;
IV - edital publicado no Diário Oficial da União, quando o seu destinatário não for localizado, nas hipóteses em que seja necessário o exercício de defesa'.
Art. 4º. Consideram-se entregues as comunicações:
I - efetivadas conforme disposto nos incisos I e II do artigo anterior, mediante confirmação da ciência do destinatário;
II - realizadas na forma prevista no inciso III do artigo anterior, com o retorno do aviso de recebimento, entregue comprovadamente no endereço do destinatário;
III - na data de publicação do edital no Diário Oficial da União, quando realizadas na forma prevista no inciso IV do artigo anterior.
§ 1º O endereço do destinatário deverá ser previamente confirmado mediante consulta aos sistemas disponíveis ao Tribunal ou a outros meios de informação, a qual deverá ser juntada ao respectivo processo.
 (...) 
85. Bem se vê, portanto, que a validade da citação via postal não depende de que o aviso de recebimento seja assinado pelo próprio destinatário da comunicação, o que dispensa, no caso em tela, a entrega do AR em 'mãos próprias'. A exigência da norma é no sentido de o Tribunal verificar se a correspondência foi entregue no endereço correto, residindo aqui a necessidade de certeza inequívoca. 
86. Não é outra a orientação da jurisprudência do TCU, conforme se verifica dos julgados a seguir transcritos:
São válidas as comunicações processuais entregues, mediante carta registrada, no endereço correto do responsável, não havendo necessidade de que o recebimento seja feito por ele próprio. (Acórdão 3648/2013-TCU-Segunda Câmara, Relator Ministro JOSÉ JORGE) ;
É prescindível a entrega pessoal das comunicações pelo TCU, razão pela qual não há necessidade de que o aviso de recebimento seja assinado pelo próprio destinatário. Entregando-se a correspondência no endereço correto do destinatário, presume-se o recebimento da citação. (Acórdão 1019/2008-TCU-Plenário, Relator Ministro BENJAMIN ZYMLER) ;
As comunicações do TCU, inclusive as citações, deverão ser realizadas mediante Aviso de Recebimento - AR, via Empresa Brasileira de Correios e Telégrafos, bastando para sua validade que se demonstre que a correspondência foi entregue no endereço correto. (Acórdão 1526/2007-TCU-Plenário, Relator Ministro AROLDO CEDRAZ) .
87. A validade do critério de comunicação processual do TCU foi referendada pelo Supremo Tribunal Federal, nos termos do julgamento do MS-AgR 25.816/DF, por meio do qual se afirmou a desnecessidade da ciência pessoal do interessado, entendendo-se suficiente a comprovação da entrega do 'AR' no endereço do destinatário:
EMENTA: AGRAVO REGIMENTAL. MANDADO DE SEGURANÇA. DESNECESSIDADE DE INTIMAÇÃO PESSOAL DAS DECISÕES DO TRIBUNAL DE CONTAS DA UNIÃO. ART. 179 DO REGIMENTO INTERNO DO TCU. INTIMAÇÃO DO ATO IMPUGNADO POR CARTA REGISTRADA, INICIADO O PRAZO DO ART. 18 DA LEI nº 1.533/51 DA DATA CONSTANTE DO AVISO DE RECEBIMENTO. DECADÊNCIA RECONHECIDA. AGRAVO IMPROVIDO.
O envio de carta registrada com aviso de recebimento está expressamente enumerado entre os meios de comunicação de que dispõe o Tribunal de Contas da União para proceder às suas intimações.
O inciso II do art. 179 do Regimento Interno do TCU é claro ao exigir apenas a comprovação da entrega no endereço do destinatário, bastando o aviso de recebimento simples.
88. No caso vertente, a citação da entidade convenente, na condição de responsável solidária, se deu em endereços provenientes de pesquisas de endereços realizadas pelo TCU (vide parágrafo 24 acima) , de forma bastante zelosa, porquanto, devido ao insucesso de realizar a citação em endereços constantes nos sistemas CPF e CNPJ da Receita Federal e no endereço do seu ex-presidente (peças 26, 30 e 39) , buscou-se a notificação por meio de edital, nos termos do art. 22, inciso III, da Lei nº 8.443/92, c/c o art. 3º, inciso IV e art. 7º, inciso II, da Resolução-TCU 170/2004 (peças 32 e 34) ."
Com essas considerações, entendo que o "pedido de reconsideração" (peça 97) apresentado pelo responsável deve ser acolhido como mera petição, sendo indeferido o pleito de devolução de todos os prazos.
Diante do exposto, manifesto-me pela aprovação do acórdão que ora submeto à apreciação deste Colegiado. 
TCU, Sala das Sessões Ministro Luciano Brandão Alves de Souza, em 7 de abril de 2020.
Weder de Oliveira
Relator